最高法院刑事判決　　　　　　　　　　　　　　　　八十六年度台非字第二七二號
　　上訴人　最高法院檢察署檢察總長
　　被　告　乙○○
　　　　　　甲○○
右上訴人因被告等毀損案件，對於台灣高等法院台南分院中華民國八十五年八月七日
第二審確定判決（八十五年度上易字第一一八二號，起訴案號：台灣嘉義地方法院檢
察署八十四年度偵字第六○九一號），認為違法，提起非常上訴，本院判決如左：
    主  文
原判決撤銷，由台灣高等法院台南分院依判決前之程序更為審判。
    理  由
非常上訴理由稱：「按判決不適用法則或適用不當者為違背法令，刑事訴訟法第三百
七十八條定有明文。而刑法第三百五十四條之毀損罪，以毀棄、損壞他人之物或致令
不堪用，足以生損害於公眾或他人為犯罪構成要件。查原判決認定被告乙○○、甲○
○二人於八十二年四月廿一日將其共有之坐落於嘉義縣六腳鄉○○○段六斗小段第三
五二號土地賣與仁豪建設股份有限公司（以下蓋稱仁豪公司）建築房屋，嗣仁豪公司
為便利施工及購屋住戶之通行，另以新台幣二百五十萬元向被告二人購買其相隔之同
小段第三五三號土地中寬約六米至八米部分供作道路使用，並於八十四年九月八日在
供道路使用部分舖設柏油瀝青，以利連接外面道路，惟因該三五三號地係屬旱地，無
法辦理分割登記，詎被告二人竟於同年十一月廿四日僱請不知情之成年人駕駛挖土機
而將仁豪公司所管領之柏油道路予以挖毀，足以生損害於仁豪公司等事實，係以仁豪
公司代表人鄭素娥之指訴，及證人土地代書楊寶琛之供證：因該三五三號土地係農地
，無法登記，就用通行權買斷方式成交，並有土地買賣契約書附卷佐證，為其所憑之
證據及認定之理由，並以被告等所辯僅將該地借與仁豪公司暫時使用，並未出賣云云
，認屬卸責之詞，不足採信，且以仁豪公司對於系爭三五二號土地及三五三號部分土
地有合法使用權及事實上之管領力，而財產法益被侵害時，其財產之所有人固為直接
被害人，即對該財產有事實上管領力之人，因他人之犯罪行為而其管領權受有侵害者
，依卅二年非字第六八號及四十二年台非字第十八號判例，亦不失為直接被害人，依
法自得提出告訴，予以分別詳加說明，據以依法論科，固屬不無見地。惟查系爭之三
五三號土地現仍為被告等所有（實際所有權人為乙○○，見易卷六九至七十頁所附土
地登記謄本）並未分割登記為仁豪公司取得該部分所有權。而闢建之道路與原有土地
合為一體，無從區分為二個不同之物，依民法第八百十一條規定，動產因附合而為不
動產之成分者，不動產所有人取得動產所有權，舖設柏油瀝青於路面，乃係將動產附
合而為不動產成份，自應由不動產所有人之被告取得所有權甚明。卅二年非字第六十
八號等判例，係認定財產法益被侵害時，對於該財產有事實上管領力之人，亦不失為
直接被害人，而得為告訴，乃係訴訟法上賦予行使追訴權之問題，而實施侵害之被告
，違反契約，固應負民事賠償責任，然其是否併負刑事責任，則應依實體法規定，是
否構成犯罪要件之問題，兩者不可混為一談，以故該土地既仍為被告等所有，究難因
被害人仁豪公司有事實上之管領力之使用權而否認其所有權之存在，從而被告等僱工
挖掘毀損系爭之柏油道路，固屬有違誠信原則，然其毀損自己所有之物之行為，尚與
刑法第三百五十四條之損害他人之物之要件不合，原判決遽予論罪科刑，顯有認定事
實與適用法則不相適合之違法，案已確定，且於被告等不利，爰依刑事訴訟法第四百
四十一、第四百四十三條提起非常上訴，以資救濟。」等語。
本院按刑法第三百五十四條之毀損罪，須以毀棄、損壞他人之物，或致令不堪用，足
以生損害於公眾或他人為成立要件，亦即所毀損者必須為他人之物，苟非毀損他人之
物，即與上開犯罪之構成要件不合。本件原判決於事實欄僅記載被告二人挖毀上開由
仁豪公司所「管領」之道路路面上之柏油瀝青。究竟被告二人挖毀之柏油瀝青是否為
他人之物並未明白記載。且理由內亦僅說明告訴人仁豪公司對系爭土地既有事實上之
「管領力」，則其舖設於系爭土地上之柏油瀝青路面遭他人侵害，依法自得告訴。亦
未明確說明如何認定該被告二人所毀損之柏油瀝青仍為告訴人所有，而屬他人之物。
原判決既未認定，被告等毀損之物為他人之物，而逕予論處刑法第三百五十四條之毀
損罪刑，自有適用法則不當之違背法令。案經確定，非常上訴意旨執以指摘原判決違
背法令，洵有理由。為期事實之真切，並為維持被告審級之利益，應將原判決撤銷，
由原審法院依判決前之程序更為審判，以期適法。
據上論結，應依刑事訴訟法第四百四十七條第一項第一款、第二項前段，判決如主文
。
中      華      民      國    八十六    年      九      月      五      日
                              最高法院刑事第十庭
                                  審判長法官  吳  雄  銘
                                        法官  池  啟  明
                                        法官  陳  宗  鎮
                                        法官  石  木  欽
                                        法官  吳  火  川
      右正本證明與原本無異
                                              書  記  官
中      華      民      國    八十六    年      九      月     十一     日
